臺灣高等法院刑事判決
上　訴　人
即　被　告　乙○○
選任辯護人　張清浩律師
上列上訴人因業務過失致死案件，不服臺灣桃園地方法院93年度
交訴字第60號，中華民國94年8月8日第一審判決（起訴案號：臺
灣桃園地方法院檢察署93年度偵字第3716號），提起上訴，本院
判決如下：
    主  文
上訴駁回。
    事  實
一、乙○○平日開設板條食品加工工廠，駕駛自用小貨車載送板
    條至客戶處，以駕駛自用小貨車送貨為其主要業務所附隨之
    輔助事務，為從事業務之人。民國（下同）93年1月13日清
    晨，乙○○駕駛車牌號碼ＪＮ－3150號自用小貨車，沿桃園
    縣龍潭鄉○○路○○段，由關西往龍潭方向（由南往北方向
    ）行駛於內線快車道，同日上午5時45分許，行經桃園縣龍
    潭鄉○○村○○路牛楠分線25號電桿前，本應注意車前狀況
    ，並隨時採取必要之安全措施，以避免危險發生，而依當時
    天候雨、有晨光、路面舖裝柏油、路面狀態濕潤、無缺陷、
    無障礙物，對於車前行人、車輛之動態尚能確切掌握等情況
    ，並無不能注意之情事，竟疏未注意車前狀況，適有行人廖
    德意手推水泥推車自乙○○行車方向之左側向右行走，欲橫
    越中豐路，於穿越車道時，疏未看清左右無來車，小心穿越
    ，乙○○見狀閃避不及，致其所駕小貨車右前方撞及廖德意
    ，使廖德意受有頭部外傷、頸椎骨折及身體多處骨折之傷害
    ，經送醫急救，仍延至同日上午7時3分許，因頸椎骨折導致
    神經性休克死亡。乙○○於肇事後，在未被有偵查犯罪職權
    之機關或公務員發覺其為犯人前，主動向桃園縣政府警察局
    交通隊平鎮分隊警員自首肇事。
二、案經廖德意之兄甲○○告訴及臺灣桃園地方法院檢察署檢察
    官據報相驗後自動檢舉偵查起訴。
    理  由
一、上訴人即被告乙○○固坦承於上揭時、地，其所駕駛上開小
    貨車之右前方撞及廖德意，廖德意因而發生死亡結果之事實
    ，惟矢口否認有何業務過失致死之犯行，辯稱：伊並非以駕
    駛為職業，且本案肇事原因係因廖德意闖越雙黃線（分向限
    制線）之行為所造成，而伊在遵行車道行駛之路權權利，他
    人負有尊重之義務，又伊應僅負有遵行車道之注意義務，無
    注意他人自分向限制線闖入遵行車道之義務，另伊無其他違
    反交通規則之情形，依刑法信賴原則之理論，伊對本件車禍
    當無過失及可歸責可言云云。惟查：
    (一)上揭事實據告訴人即廖德意之兄甲○○、告訴代理人李克
      欣律師於警詢、偵查及原審審理中指述甚詳，且經鑑定證
      人即負責本件車禍肇事責任鑑定之臺灣省車輛行車事故覆
      議鑑定委員會委員劉霈於原審審理中結證明確（見原審卷
      第154頁至第159頁），復經證人即案發當時至現場處理之
      警員蘇家慶、救護之人員鄧豪敦、鍾明秀於原審審理中就
      案發當時現場處理、救護之過程結證屬實（見原審卷第78
      頁至第92頁），另有廖德意診斷證明書1紙；道路交通事
      故現場圖1份；道路交通事故調查報告表2份；車禍現場、
      車損照片14幀，及新竹縣消防局以93年12月14日竹縣消指
      字第0930012259號函送之救護紀錄影本1份附卷可稽（參
      見相字第153號卷第7頁、第25頁、第18頁至24頁及原審卷
      ）。而廖德意係因本件車禍受傷致死，亦經臺灣桃園地方
      法院檢察署檢察官督同檢驗員到場相驗鑑定屬實，製有勘
      驗筆錄、驗斷書、相驗屍體證明書及相驗照片附卷足憑（
      參見上開相字卷第38頁、44頁、38頁、52頁）。
    (二)被告雖辯稱：伊應僅負有遵行車道之注意義務，無注意他
      人自分向限制線闖入遵行車道之義務，且伊無其他違反交
      通規則之情形，依刑法信賴原則之理論，伊對本件車禍當
      無過失及可歸責可言云云。惟按汽車駕駛人雖可信賴其他
      參與交通之對方亦能遵守交通規則，同時為必要之注意，
      謹慎採取適當之行動，而對於不可知之對方違規行為並無
      預防之義務，然因對於違規行為所導致之危險，若屬已可
      預見，且依法律、契約、習慣、法理及日常生活經驗等，
      在不超越社會相當性之範圍應有注意之義務者，自仍有以
      一定之行為避免結果發生之義務。因此，關於他人之違規
      事實已極明顯，同時有充足之時間可採取適當之措施以避
      免發生交通事故之結果時，即不得以信賴他方定能遵守交
      通規則為由，以免除自己之責任（參看最高法院74年台上
      字第4219號判例）。而道路交通安全規則第94條第3項所
      定注意車前狀況之義務，應為駕駛人就行駛方向前方，於
      一般人視線所及之範圍內，均應注意人、車動態，以隨時
      採取必要之安全措施，避免危險之發生，而非指駕駛人僅
      負有對遵行車道之注意義務，方符維護交通安全立法意旨
      。且關於本件車禍肇事責任之歸屬，亦據鑑定證人劉霈於
      原審審理中結證稱：本件車禍事故被害人的行走方向係往
      龍潭方向的左側，亦即從駕駛人的左側橫越馬路；所有案
      件都有考慮當時光線、行人所穿衣服顏色等這些因素；且
      只要駕駛交通工具就有義務注意車前狀況，案發當時為一
      月凌晨五點左右，依一般常理推論天色應該已經昏暗，被
      告應該要開燈行駛，倘若被告有開燈，除非被害人全身都
      穿黑色衣服，沒有理由被告完全看不到被害人；又本件被
      害人是年齡70歲老先生，且當時還手推手推車，從左由右
      已橫越馬路7、8米左右，況道路中間沒有分隔島也沒有路
      樹等，駕駛人沒有理由沒有看到被害人；車前狀況包括所
      走的車道，也包括車前所看到的，違規的人很多，不能因
      為有違規的人就將他撞死；依我們覆議會認定即使是一個
      健步如飛的人，依本案情形，他已經橫越馬路7、8米，到
      被告車道上才被撞到，所以被告不可能沒有看到；當時覆
      議時我們認定行人起步的時點在碰撞點之前數十公尺甚至
      上百公尺，但我們無法確定當時駕駛人的車速多少，以當
      時的距離，在行人橫越馬路當時，駕駛者一定有機會看到
      橫越的行人，一般人的視野角度可達到150、160，視力好
      的人可達170；下雨時會影響到以上的推論，但下雨時會
      開雨刷，而且速度應該會開更慢，本件事發當時的天候，
      並非雨大到完全看不到前方。行人的反應較慢，有權決定
      動或不動，因駕駛人的速度是快的，所以才會要求要注意
      車前狀況，駕駛人只要一秒鐘不注意就會發生事故等語甚
      詳（見原審卷第155頁至第158頁）。再依被告於警詢所述
      ，伊之右前方向燈受損（見偵查卷第9頁反面），且依現
      場照片所示，被害人之水泥推車倒在被告小貨車右側，被
      告小貨車右前方之方向燈受損（見偵查卷第18頁、23頁）
      。被告亦承認被害人係自被告車輛左側往被告車輛右側穿
      越馬路，則被告車輛在撞及被害人之前，被害人應已通過
      被告車輛之前方，乃被告竟未見及被害人，足認案發當時
      ，被告於雨夜視線不良下駕駛自小貨車，未充分注意車前
      狀況之情，可以認定，揆諸前揭說明，被告亦自不得主張
      信賴原則之適用，而免除其應負之過失責任。
    (三)按汽車行駛時，駕駛人應注意車前狀況，隨時採取必要之
      安全措施，道路交通安全規則第94條第3項定有明文。被
      告考領駕駛執照應對前開規定知之甚詳，被告駕駛汽車自
      應遵守上開規定，並應負有前開注意義務，而參之肇事當
      時天候雨、有晨光、路面舖裝柏油、路面狀態濕潤、無缺
      陷、無障礙物，對於車前行人、車輛之動態尚能確切掌握
      等情，有上開道路交通事故調查報告表在卷足按（參見相
      字第153號卷第7頁至第8頁），尚無不能注意之情事，被
      告竟仍疏未注意車前狀況，致見廖德意手推水泥推車自左
      往右橫越中豐路時，未能有較充裕時間，為迴避、煞停等
      得以防止本件車禍發生之行為，而撞及廖德意，致廖德意
      受有上開傷勢不治死亡，被告應有過失。
    (四)參諸上開卷附道路交通事故現場圖、現場照片所示之上開
      自小貨車、廖德意之手推車與拖鞋最後遺留位置，可研判
      被告所駕駛之上開自小貨車係在遵行車道內行駛，且本件
      車禍肇事碰撞地點應在位於往龍潭方向之內側車道內，是
      以廖德意於案發當時有疏未看清左右無來車，注意安全小
      心穿越道路，而違反道路交通安全規則第134條第5款所定
      ，在未設有行人穿越道亦非禁止穿越之路段穿越道路時，
      應注意左右無來車，始可小心迅速穿越之情，且倘廖德意
      依上開規定注意左右無來車，始小心迅速穿越道路，案發
      當時廖德意或可避免遭被告所駕駛之上開自小貨車撞擊之
      結果，是廖德意之上開違規行為與本件車禍之發生，亦具
      有因果關係；本件經送臺灣省桃園縣區車輛行車事故鑑定
      委員會鑑定，再送臺灣省車輛行車事故覆議鑑定委員會覆
      議，該覆議委員會之鑑定意見為：「一、行人廖德意於雨
      夜穿越車道時，疏未看清左右無來車，注意安全小心穿越
      ，為肇事主因。二、乙○○於雨夜視線不良下駕駛自小貨
      車，未充分注意車前狀況，為肇事次因。」，有上開鑑定
      委員會以93年8 月19日桃鑑字第0935200866號函送之鑑定
      意見書1份，及上開覆議鑑定委員會94年1月18日府覆議字
      第0930101268號函、94年4月26日府覆議字第0930101268
      A號函各1份在卷可考（參見原審卷第106頁、第132頁至第
      133頁），亦均同認廖德意之疏失為肇事主因，被告之疏
      失為肇事次因。被告辯稱無過失云云，尚無足採。
    (五)被告雖又辯稱：伊並非從事駕駛業務之人云云。惟按汽車
      駕駛人之駕駛工作，乃隨時可致他人身體生命於危險之行
      為，並係具有將該行為繼續，反覆行使之地位之人。因此
      應有經常注意俾免他人於危險之特別注意義務。上訴人所
      駕駛之客貨兩用車，係以之為販賣錄音帶所用，其本人並
      以販賣錄音帶為業，故其駕駛該車本屬其社會活動之一，
      在社會上有其特殊之屬性（地位），其本於此項屬性（地
      位）而駕車，自屬基於社會生活上之地位而反覆執行事務
      ，因之，在此地位之駕車，不問其目的為何，均應認其係
      業務之範圍。上訴人徒以其時非用以運載錄音帶，即謂非
      業務行為，難認有理由（參見最高法院75年台上字第1685
      號判例）。被告於原審審理中供陳：被告職業為食品加工
      （板條），並不是經常性的送貨，如有客人叫貨時我就會
      去送，如果客人沒有時間，我偶爾會送貨到市場，一星期
      大約一、二次等語（參見原審卷第58頁至第59頁），可見
      被告平日確有固定經常性駕駛上開自小貨車為客人送貨之
      行為，是堪認被告之駕駛行為應為其完成製造、販賣食品
      板條此主要業務所附隨之輔助事務，且案發當日被告係從
      關西出發，要到龍潭去送貨一節，亦經被告於警詢中供述
      明確在卷，從而，被告上開所辯，非係業務過失一節，尚
      非可採。
    (六)又廖德意既因本件車禍而受有頭部外傷、頸椎骨折及身體
      多處骨折之傷害，經緊急送醫救治，仍因傷重於送醫途中
      不治死亡，詳如前述，是被告之過失行為與廖德意死亡結
      果間確具有因果關係。
    (七)綜上所述，被告所辯委無足取。本件事證明確，被告犯行
      堪以認定。
二、核被告所為，係犯刑法第276條第2項之業務過失致死罪。被
    告於車禍發生後隨即向前來處理車禍事宜之桃園縣政府警察
    局交通隊平鎮分隊警員蘇家慶自首坦承肇事，接受裁判，業
    據證人蘇家慶於原審審理中結證述在卷（見原審卷第88頁、
    第89頁），並有桃園縣政府警察局道路交通事故肇事人自首
    情形紀錄表1紙附卷可佐（參見上開相字卷第17頁），被告
    對於未經發覺之罪自首而受裁判，應依刑法第62條前段規定
    減輕其刑；另案發時被告在快車道駕車行駛，因行人廖德意
    不依規定，擅自進入快車道，而致廖德意死亡，已如前述，
    應依道路交通管理處罰條例第86條第2項規定減輕其刑，被
    告同時具上述二種刑之減輕事由，依刑法第70條規定，遞減
    之。
三、原審審酌被告係以駕車為附隨業務，其注意義務程度應較一
    般人為高，因疏未注意車前狀況，致發現廖德意時，未能有
    充裕之時間為迴避、煞停之措施，而肇事傷人性命，對廖德
    意及家屬所造成之傷害，迄今尚未與被害人家屬和解，惟念
    被告就本件車禍發生之過失程度非重，及其前未曾受有期徒
    刑以上刑之宣告，有本院被告全國前案紀錄表1紙在卷佐憑
    ，素行尚稱良好等一切情狀，適用刑法第276條第2項、第62
    條前段、第70條，道路交通管理處罰條例第86條第2項，罰
    金罰鍰提高標準條例第1條前段，判決被告有期徒刑7月，經
    核並無不合。
四、被告提起上訴，否認業務過失，又指原審量刑過重云云。惟
    被告否認業務過失，並不足採，已如上述，而量刑屬法院之
    職權，原審已於理由欄內敘明量刑審酌之一切情狀，且原審
    量刑亦無失之於過重之情形，被告之上訴，核無理由，應予
    駁回。
據上論斷，應依刑事訴訟法第368條，判決如主文。
本案經檢察官張秋雲到庭執行職務。
中　　華　　民　　國　　94　　年　   11　　月　　29　　日
                  刑事第十四庭審判長法  官  張連財
                                    法  官  楊照男
                                    法  官  林明俊
以上正本證明與原本無異。
如不服本判決，應於收受送達後十日內向本院提出上訴書狀，其
未敘述上訴之理由者並得於提起上訴後十日內向本院補提理由書
（均須按他造當事人之人數附繕本）。
                                    書記官  蕭進忠
中　　華　　民　　國　　94　　年　　12　　月　　2 　　日
附錄本案論罪科刑法條：
刑法第276條第2項
從事業務之人，因業務上之過失犯前項之罪者，處5年以下有期
徒刑或拘役，得併科3千元以下罰金。
